【裁判字號】    94,建簡上,4
【裁判日期】    951229
【裁判案由】    侵權行為損害賠償
【裁判全文】
臺灣板橋地方法院民事判決             94年度建簡上字第4號
上  訴  人  乙○○
訴訟代理人  甲○○
被上  訴人  東立建設股份有限公司
法定代理人  丙○○
訴訟代理人  葉繼升律師
上列當事人間請求侵權行為損害賠償事件，上訴人對於中華民國
94年10月11日本院板橋簡易庭94年板建簡字第9 號第一審簡易判
決提起上訴，經本院管轄簡易訴訟程式第二審之合議庭於民國95
年12月26日言詞辯論終結，判決如下：
    主      文
上訴駁回。
第二審訴訟費用由上訴人負擔。
    事實及理由
一、程式方面：
    按訴狀送達後，有請求之基礎事實同一者，或擴張或減縮應
    受判決事項之聲明者，或因情事變更而以他項聲明代最初之
    聲明者，原告得將原訴變更或追加他訴，民事訴訟法第255
    條第1 項但書第2 款至第4 款定有明文，次按「訴之變更或
    追加，非經他造同意，不得為之。但第255 條第1 項第2 款
    至第6 款情形，不在此限。」，民事訴訟法第446 條第1 條
    亦規定甚明，而上開於第二審上訴程式訴之變更、追加之規
    定於簡易訴訟程式之上訴程式亦適用之（民事訴訟法第436
    條之2 第2 項規定意旨參照）。本件上訴人以原審將其請求
    權罹於時效為由駁回其請求，惟其仍得依民法第197 條第2
    項之規定請求被上訴人返還不當得利，又其將請求之金額自
    原審之新臺幣（下同）500,000 元，至本件上訴減縮為300,
    000 元，並據而提起本件上訴，均核與首揭規定並無不合，
    自應予以准許。
二、上訴人除引用原審之主張外，另略以：
（一）上訴人係坐落於臺北縣中和市○○段二八張小段557 ─2
      地號土地上同段33145 建號建物（即門牌號碼臺北縣中和
      市○○路277 號10樓建物，下稱係爭建物）之所有人，系
      爭建物係在臺北縣中和市「天下為公社區」（下稱社區）
      內，而被上訴人係社區之建商，被上訴人未照圖施工偷工
      減料且違反建築法，即社區係26層大樓，被上訴人未按圖
      施作防震軟管（不鏽鋼製JF-600型），致使社區○○○○
      路無法防風防震，造成斷裂漏水。
（二）原審判決認定係爭建物竣工日期為民國80年9 月27日係錯
      誤，正確竣工日期為83年9 月10日，使用執照係83年11月
      15 日 經臺北縣政府工務局核發，而消費者保護法（下稱
      消保法）係於83年1 月13日施行，是上訴人消保法之主張
      應為有效。
（三）上訴人係87年6 月26日始購買係爭建物，而民法第128 條
      規定消滅時效之起算點係自請求權可行使起算，上訴人購
      屋後請求權可行使至提起本件訴訟（94年5 月6 日）僅將
      近7 年，未逾10年之時效期間。又「侵權行為如有繼續性
      ，則被上訴人損害賠償請求權即陸續發生，其消滅時效期
      間應自個別損害請求權可行使時起算。」（最高法院85年
      臺上字第1927號判例意旨參照），被上訴人之侵權行為具
      有繼續性，第1 次為92年5 月8 日，第2 次為94年4 月6
      日，第3 次為94年5 月7 日。
（四）上訴人於上訴後請求被上訴人賠償之數額為300,000 元，
      是包括施作防震軟管280,000 元及精神慰撫金20,000元。
（五）「不當得利返還請求權與損害賠償請求權，法律上之性質
      雖有未同，但二者訴訟上所據之事實如屬同一，則原告起
      訴時雖係基於侵權行為之法律關係，然在訴訟進行中於他
      造為時效之抗辯後，亦不妨再基於不當得利之請求權而為
      主張。」（最高法院56年臺上字第3064號判例意旨參照）
      。是被上訴人於上訴後亦可依民法第197 條第2 項規定主
      張上訴人不當得利。
（六）起造人並非定作人，依建築法第26條應負侵害他人之法律
      責任；被上訴人欲執民法第191 條之1 規定作免責之抗辯
      洵屬無理。
（七）是被上訴人主張：
  １、原判決廢棄。
  ２、被上訴人應給付上訴人300,000 元。
三、被上訴人除引用原審之主張外，另以：
（一）上訴人未施作防震軟管，並未違反建築法令或施工圖說：
  １、查上訴人提起本件訴訟，無非以係爭建物依照建築技術規
      則第245 條規定及係爭建物施工圖說內之記載，本應施作
      防震軟管，導致係爭建物常因水管漏水而需破壞牆面、進
      行修繕之損害，以及非財產上損害，另上訴人不服原審判
      決提起上訴後，另追加民法第197 條第2 項之請求，主張
      被上訴人受有不當得利等情，惟查：
  １、經查建築技術規則設計施工編第12章有關「高層建築物」
      之規定（即建築技術規則設計施工編第227 條至第259 條
      規定），係於83年10月28日始行發佈，而社區（含係爭建
      物在內）建造執照（80年度中建字第1396號）早於80年9
      月27日即已核發（見原審卷第66頁），其時間尚在建築執
      照核發之前，自無從適用其後始行公佈施行之建築技術規
      則第245 條規定，上訴人執詞主張被上訴人興建係爭建物
      違反建築技術規則第245 條規定等情，並非事實。
  ２、上訴人主張之竣工圖、圖例（見原審卷第12、15頁）觀之
      ，圖例之防震軟管係一長方形（其中一半塗黑、一半為斜
      線），而Ｅ棟排水昇點陣圖中上訴人所指之防震軟管雖亦同
      為長方形，惟其內係全部斜線（即並無塗黑部分），是上
      訴人主張係防震軟管者，根本與圖例所示「防震軟管」所
      示記號迥然不同，自不得作為被上訴人未施作防震軟管之
      證明；至於上訴人引用訴外人楊世華出具之鑑定書，主張
      依原施工圖社區9 至10樓間應施作防震軟管等情，惟該鑑
      定書係私文書，被上訴人否認之，亦未曾就其鑑定結果具
      結，自不得遽行採用該鑑定書之內容，而為不利於被上訴
      人之認定。
  ３、按「承攬人因執行承攬事項，不法侵害他人之權利者，定
      作人不負損害賠償責任。但定作人於定作或指示有過失者
      ，不在此限。」，民法第189 條定有明文。縱認係爭建物
      確應施作防震軟管而未施作，惟被上訴人就係爭建物言僅
      係「起造人」，性質上等同於民法第189 條之定作人，故
      縱使係爭建物興建過程中有何偷工減料情事，亦為承攬人
      （營造廠）之責任，與上訴人又未能就「被上訴人指示承
      攬人（營造廠）不依圖施作防震軟管」一事為舉證，自不
      得僅因係爭建物未曾施作防震軟管，而為不利被上訴人之
      認定。
（二）上訴人固一再主張因係爭建物未能施作防震軟管以致臭氣
      四溢，造成其精神、財產受有損害等情，惟就其損害存在
      以及損害數額確有300,000 元之鉅之情事，上訴人迄未舉
      證以實其說，自無可採。
（三）退步言之，縱認上訴人有權請求賠償，上訴人之請求權亦
      已罹於消滅時效：
      按「商品製造人因其商品之通常使用或消費所致他人之損
      害，負賠償責任。但其對於商品之生產、製造或加工、設
      計並無欠缺或其損害非因該項欠缺所致或於防止損害之發
      生，已盡相當之注意者，不在此限。」，民法第191 條之
      1 第1 項，次按「因侵權行為所生之損害賠償請求權，自
      請求權人知有損害及賠償義務人時起，2 年間不行使而消
      滅。自有侵權行為時起，逾10年者亦同。」，民法第197
      條第1 項亦規定甚明。上訴人係主張民法第184 條、第19
      1 條之1 有關侵權行為之規定、消保法之規定及民法第19
      7 條第2 項有關不當得利之規定，然係爭建物係於83年10
      月19日完工領得使用執照，上訴人竟遲於94年5 月6 日始
      行提起本件訴訟，其請求顯已罹於民法第197 條第1 項規
      定之時效期間，被上訴人自為效抗辯；又上訴人引用消保
      法之相關規定為本件請求，則因民法第191 條之1 將商品
      製造人責任（其規範內容與消費者保護法之規定並無不同
      ）列為侵權行為，故其消滅時效期間亦應適用民法第197
      條第1 項之規定，此部分之請求權亦已罹於時效；至於上
      訴人引用民法第197 條第2 項之規定，主張被上訴人受有
      不當得利一節，被上訴人否認之，上訴人亦未能就「被上
      訴人受有不當得利」之情事及其數額負舉證之責，上訴人
      之主張亦非可採。
（四）是被上訴人聲明：上訴駁回。
四、上訴人主張之上開情事，固據提出鑑定書（含竣工圖4 張、
    照片2 張）、見證文、存證信函、查漏報告、估價單、防震
    軟管（不鏽鋼製）照片等件為證，惟均為被上訴人所否認，
    並以上開情詞為辯，是上訴人所主張之法條規定是否均得為
    其私法上請求之請求權基礎，被上訴人時效抗辯是否有理，
    如係有理，上訴人依民法第197 條第2 項不當得利之規定請
    求是否有據，厥為本件重要之爭執，先此指明。
五、按「本法所稱建築物之起造人，為建造該建築物之申請人，
    ．．．」，「建築物起造人、或設計人、或監造人、或承造
    人，如有侵害他人財產，或肇致危險或傷害他人時，應視其
    情形，分別依法負其責任。」，「起造人應依照核定工程圖
    樣及說明書施工；．．．」，「有左列情形之一者，處起造
    人、承造人或監造人新臺幣9,000元 以下罰鍰，並勒令補辦
    手續；必要時，並得勒令停工：一、違反第39條規定，未依
    照核定工程圖樣及說明書施工者。」，建築法第12條第1 項
    前段、第26條第2 項、第39條前段、第87條第1 款分別定有
    明文，次按「營造業不得有下列情事：一、不依規定圖說施
    工者。二、擅自減省工料者。．．．」，「營造業有前條第
    1 款至第5 款及第7 款至第9 款情事之一者，除依建築法規
    處理外，應視其情節輕重，依下列規定處分之，並應記載於
    承攬工程手冊：一、警告。二、3 個月以上1 年以下之停業
    。」，已於94年10月27日廢止之營造業管理規則第40條第1
    款、第2 款、第41條第1 項亦分別規定甚明。本件上訴人除
    引用民法侵權行為及消保法之相關規定外，尚引用上開建築
    法、已廢止之營造業管理規則之規定為本件請求，非惟被上
    訴人所否認，且上開建築法及已廢止之營造業管理規則之規
    定應係建築業、營造業就建築、營造相關應行注意事項之說
    明，如違反上開規定，所賦與之法律效果係建築業、營造業
    主管機關對違反者課以不利之行政處分，而難認得依上開規
    定直接對違反之建築業、營造業請求私法上之損害賠償，是
    上訴人自無從以上開建築法及已廢止之營造業管理規則之規
    定逕而對被上訴人請求損害賠償，在此指明。
六、繼按「企業經營者違反前二項規定，致生損害於消費者或第
    三人時，應負連帶賠償責任。但企業經營者能證明其無過失
    者，法院得減輕其賠償責任。」，「依本法所提之訴訟，因
    企業經營者之故意所致之損害，消費者得請求損害額3 倍以
    下之懲罰性賠償金；但因過失所致之損害，得請求損害額1
    倍以下之懲罰性賠償金。」，消保法第7 條第3 項、第51條
    固規定甚明，然上開條文均係民法侵權行為（尤係商品製造
    人責任）之特別規定，是依消保法第1 條第2 項：「有關消
    費者之保護，依本法之規定，本法未規定者，適用其他法律
    。」之規定，有關消保法之請求權時效自應適用民法侵權行
    為之規定，即依循民法第197 條第1 項中「因侵權行為所生
    之損害賠償請求權，自請求權人知有損害及賠償義務人時起
    ，2 年間不行使而消滅。自有侵權行為時起，逾10年者亦同
    。」規定為處理。本件上訴人依民法第184 條、第191 條第
    1 項、第195 條第1 項及消保法第7 條、第51條為本件請求
    ，非惟被上訴人所否認，並以：上訴人之請求均已罹於時效
    等語為辯，雖為上訴人一再爭執，惟查：
（一）上訴人係以被上訴人偷工減料、未照建築圖示、亦未依建
      築相關法規而未施作防震軟管，且迄今亦未補施作防震軟
      管，致共用管線斷裂漏水而為本件請求，而於上訴經本院
      闡明其請求之原因事實及項目，其陳稱上訴後請求之金額
      300,000 元係包括「施作防震軟管費用280,000 元」及「
      精神慰撫金20,000元」等語明確（見本院卷第151 頁），
      是上訴人主張被上訴人侵權行為、違反消保法之原因事實
      即在「被上訴人未施作防震軟管」，先此指明。
（二）經本院向臺北縣中和地政事務所（下稱中和地政）調取社
      區相關建物及係爭建物辦理建物第一次所有權登記之相關
      資料，發現係爭建物係於83年12月24日即辦妥建物第一次
      所有權登記予被上訴人，被上訴人於84年3 月7 日再以買
      賣為原因辦理所有權移轉登記予訴外人即上訴人之前手薛
      嫦娥等事實，此有中和地政95年4 月7 日北縣中地資字第
      0950004541號函（下稱中和地政函）既係爭建物登記謄本
      在卷可查（見本院卷第68、103 至106 頁），復參以上訴
      人所提社區相關建物之使用執照亦載被上訴人竣工日期為
      83年9 月10日（見本院卷第12至13頁），已能證明被上訴
      人「至遲」應於係爭建物辦妥「建物所有權第一次登記時
      （即83年12月24日）」即已將係爭建物興建完竣，是縱以
      上訴人主張被上訴人偷工減料而未施作防震軟管之侵權行
      為、違反消保法等情事為真，惟上訴人遲於94年5 月6 日
      始提起本件訴訟，已罹於「自有侵權行為時起逾10年」之
      時效期間至為灼然，是被上訴人為時效抗辯於法有據，洵
      屬有理。
（三）雖上訴人以：其係87年6 月26日始購買係爭建物，而民法
      第128 條規定消滅時效之起算點係自請求權可行使起算，
      又本件侵權行為具有繼續性，損害賠償請求權陸續發生，
      其消滅時效期間應自個別損害請求權可行使時起算，是本
      件未罹於時效等情為辯，惟為被上訴人所否認。茲論述如
      下：
  １、依民法第197 條第1 項「因侵權行為所生之損害賠償請求
      權，自請求權人知有損害及賠償義務人時起，2 年間不行
      使而消滅。自有侵權行為時起，逾10年者亦同。」之規定
      以觀，只要侵權行為「自請求權人知有損害及賠償義務人
      時起，2 年間不行使」或「自有侵權行為時起，逾10年者
      」二者情況發生其一者，此時如被請求人為時效抗辯均應
      准許。上訴人主張其係87年6 月27日始向訴外人薛嫦娥購
      得係爭建物，並於87年7 月16日辦妥所有權移轉登記之事
      實，固有上開中和地政函暨係爭建物登記謄本附卷可稽（
      見本院卷第68、103 至106 頁），惟係爭建物如何轉手，
      或可影響「自請求權人知有損害及賠償義務人時起，2 年
      間不行使」之規定之起算點，但無法以此即認後段「自有
      侵權行為時起，逾10年者」之期間應自斯時重新起算，是
      上訴人所指被上訴人侵權行為迄本件起訴時已逾10年，已
      罹於時效甚明。
  ２、上訴人雖次以本件侵權行為具有繼續性，其損害賠償請求
      權應自個別請求權得起算時開始起算等情，欲執為其有利
      之主張，惟查其主張被上訴人有侵權行為、違反消保法之
      情事，即係指被上訴人於興建係爭建物時未依法、依圖施
      作防震軟管，而有偷工減料之情事，則此侵權行為、違反
      消保法之情事至遲應於係爭建物辦理建物所有權第一次登
      記時業已終了，業如前所述，而無何繼續性可言。
    綜上所述，本件上訴人之請求已罹於時效，是被上訴人為時
    效抗辯洵屬有理，自應准許。
七、續按「損害賠償之義務人，因侵權行為受利益，致被害人受
    損害者，於前項時效完成後，仍應依關於不當得利之規定，
    返還其所受之利益於被害人。」，民法第197 條第2 條規定
    甚明，上開規定僅於損害賠償之義務人因侵權行為而受利益
    之情形，始有適用，如僅有侵權行為而無不當得利返還請求
    權與其競合者，即無上開規定之適用。更有甚者，上開規定
    ，應在符合因侵權行為而受有損害之要件下，始有適用之餘
    地，若不符合侵權行為之要件，則根本無上開規定適用之可
    能。本件上訴人於被上訴人於原審提出時效抗辯後，上訴後
    另依上開規定請求被上訴人應返還其等所受之利益於上訴人
    等情，惟亦為被上訴人所否認。經查：
（一）關於上訴人請求被上訴人賠償非財產上損害20,000元部分
      ：
      上訴人主張因被上訴人之侵權行為，精神上受有極大痛苦
      ，爰請求被上訴人賠償其精神上損害20,000元等情，非惟
      被上訴人所否認，且在被上訴人提出時效抗辯後，縱上訴
      人確受有此部分之損害，亦難認係被上訴人於上訴人所指
      侵權行為中所受之利益，是關於上訴人主張被上訴人賠償
      非財產上損害20,000元部分自不符民法第197 條第2 項之
      要件，而無由允准。
（二）關於上訴人請求被上訴人賠償防震軟管施作費用280,000
      元部分：
      上訴人主張被上訴人依法及依建築圖應施作防震軟管，卻
      偷工減料未予施作，致其受有為施作防震軟管將支出之施
      作費用280,000 元之損害，為此依民法第197 條第2 項不
      當得利之規定請求被上訴人返還等情，並提出估價單1 紙
      為證（見本院卷第55頁），惟亦為被上訴人所否認，並以
      ：被上訴人絕無偷工減料之情事發生等語為辯。上訴人此
      部分之主張，無非係以被上訴人無論係依法令或依建築圖
      ，均有施作防震軟管之責，惟查：
  １、違反法規部分
      按「高層建築物之配管立管應考慮層間變位，一般配管之
      容許層間變位為1/200 ，消防、瓦斯等配管為1%。」，「
      高層建築物配管管道間應考慮維修及更換空間。瓦斯管之
      管道間應單獨設置。但與給水管或排水管共構設置者，不
      在此限。」建築技術規則（建築設計施工編）第245 條、
      第246 條固分別定有明文，此亦係上訴人一再主張被上訴
      人應施作防震軟管之法令依據。惟依上訴人所提臺北縣工
      務局核發包括係爭建物在內之社區所有建物之使用執照存
      根（見本院卷第12至13頁），被上訴人係於80年9 月27日
      即領取80中建字第1396號建造執照；惟建築技術規則設計
      施工編第12章有關「高層建築物」之規定（即建築技術規
      則設計施工編第227 條至第259 條規定）係於83年10月28
      日始行發佈（見本院卷第143 至145 頁），既晚於係爭建
      物建造照核發日（80年9 月27日）長達3 年之久，自無從
      將係爭建物建造執照核發後始公佈施行之建築技術規則第
      245 條、第246 條規定溯及於係爭建物興建過程中適用之
      可能，是上訴人主張被上訴人施工違反建築技術規則第24
      5 條、第246 條之規定等情，自於法無據。
  ２、違反建築圖示部分
      上訴人主張被上訴人未按圖施工等情，無非係提出鑑定書
      、竣工圖4 張等件為證，然為被上訴人所否認。經細繹上
      訴人提出之竣工圖及其圖例（見原審卷第12、15頁），其
      中圖例所示防震軟管係一長方形（其中一半塗黑、一半為
      斜線），而Ｅ棟排水昇點陣圖中上訴人所指之防震軟管雖亦
      同為長方形，惟其內係全部斜線（即並無塗黑部分），是
      上訴人主張係防震軟管者，根本與圖例所示「防震軟管」
      所示記號迥然不同，自不得作為被上訴人未施作防震軟款
      之證明；至於上訴人引用訴外人楊世華出具之鑑定書，主
      張依原施工圖社區9 至10樓間應施作防震軟管等情，非惟
      被上訴人否認之，且該鑑定書亦係依上開竣工圖而作成此
      鑑定結果，然依竣工圖被上訴人根本並無於9 至10樓處設
      置防震軟管之設計，即難認被上訴人未按圖施工，此鑑定
      書亦難可採信。
    綜上，被上訴人施工難認有何違反法規或建築圖示之處，已
    難認有何侵權行為，更難認對上訴人言有何不當得利可言，
    是上訴人主張被上訴人不當得利等情，亦無可採。
八、綜上所述，本件上訴人之請求既已罹於時效而經被上訴人為
    時效抗辯，且被上訴人並無何不當得利之情事，是上訴人之
    主張均非可採。從而，上訴人請求被上訴人應給付300,000
    元等情，自乏依據。是原審為上訴人敗訴之判決，並無不合
    ，上訴意旨指摘原判決不當，求予廢棄改判，為無理由，應
    予駁回。
九、本件事證已臻明確，兩造其餘攻擊防禦方法及舉證，經本院
    審酌後，或與本件之爭執無涉，或對本件判決結果不生影響
    ，爰不一一論述，併此敘明。
十、訴訟費用負擔之依據：民事訴訟法第78條。
中    華    民    國    95    年    12    月    29    日
                  民事第二庭審判長法官  梁宏哲
                                  法官  程怡怡
                                  法官  鍾啟煌
以上正本證明與原本無異
本判決不得上訴
中    華    民    國    95    年    12    月    29    日
                                書記官  李威賜


司法院資訊處製作；財團法人民間司法改革基金會備份。
